【裁判字號】    95,台上,2402
【裁判日期】    950504
【裁判案由】    業務過失致人於死
【裁判全文】
最高法院刑事判決            九十五年度台上字第二四０二號
    上  訴  人  甲○○
                        樓
上列上訴人因業務過失致人於死案件，不服台灣高等法院中華民
國九十二年八月二十八日第二審更審判決（九十二年度上更(一)字
第三八０號，起訴案號：台灣台北地方法院檢察署八十九年度偵
字第一八六二號），提起上訴，本院判決如下：
    主  文
上訴駁回。
    理  由
按刑事訴訟法第三百七十七條規定，上訴於第三審法院，非以判
決違背法令為理由，不得為之。是提起第三審上訴，應以原判決
違背法令為理由，係屬法定要件。如果上訴理由狀並未依據卷內
訴訟資料，具體指摘原判決不適用何種法則或如何適用不當，或
所指摘原判決違法情事，顯與法律規定得為第三審上訴理由之違
法情形，不相適合時，均應認其上訴為違背法律上之程式，予以
駁回。本件上訴人甲○○上訴意旨略稱：(一)、上訴人自始否認有
公訴意旨所指之業務過失致死犯行，惟原判決理由欄二竟謂：「
右開事實，業據死者陳昱全之父母乙○○、葉葉鶴於偵審中到庭
指訴綦詳，而被告（上訴人）甲○○及楊灥崴對於甲○○係台灣
豪族公司經理，為該公司所承包台北市立信義國小校園綠化整地
工程工地之負責人；案外人劉黃炷為工地現場監工，受甲○○之
指揮監督；楊灥崴則係鏟土機之駕駛。於前開時地，楊灥崴受僱
從事校園操場之整地工程時，甲○○未至工地現場，劉黃炷雖在
工地現場，但並未注意採取任何安全防護措施，肇事當日上午九
時二十分許，為該國小下課休息時間，適有一年七班學童陳昱全
跑至楊灥崴所駕駛之鏟土機後面觀看鏟土機施工情形，因無人在
場監工，楊灥崴疏未注意週遭狀況及下課時間學童多在工地附近
玩耍，應隨時提高警覺，以策安全，竟仍照常進行鏟土工作，而
於鏟土機後退時撞及陳昱全倒地，鏟土機之左後輪再壓輾陳昱全
之胸腹部，致陳昱全因受重物壓迫造成血胸致死等情，亦均坦承
不諱。」等由，顯與上訴人所辯：「當天早上八點多還打電話給
劉黃炷，告訴其當天施工應注意事項，且劉黃炷有二十多年監工
經驗，很有經驗，我沒有過失責任」之卷內證據資料不符，有證
據上理由矛盾之違法。(二)、原判決事實記載：上訴人因事未至工
地現場，依其業務之性質，其應注意當日有學童在校上課，應作
好安全維護事宜，竟僅囑劉黃炷交代楊灥崴施工區域及項目，並
未注意囑劉黃炷或另找他人在場監看或設置其他安全措施，劉黃
炷身為工地現場之監工，應注意亦漫不經心，並未注意採取任何
安全防護措施，且依當時情況並無不能注意之情形等情。亦即認
上訴人與有過失。但原判決理由欄又謂：上訴人未至工地現場，
劉黃炷雖在工地現場，但並未注意採取任何安全防護措施等由，
而認僅劉黃炷未注意採取安全防護措施，為有過失，故其事實之
記載與理由說明不相符合，有理由矛盾之違法。(三)、依台北市立
信義國小總務主任鄭福來於偵查及原審調查時之證詞，台北市立
信義國小圍牆之拆除是因為要便利學生之出入，圍牆拆除處距離
命案現場有十五至二十公尺，且圍牆之拆除與本件命案之發生並
無關聯。依證人劉黃炷於第一審及原審之證詞，可證明劉黃炷為
工務經理，且為現場監工，則工地監工安全之職責，自在劉黃炷
之身上，縱然退萬步言，於上訴人在工地現場時，由上訴人負督
工之責，然於上訴人不在工地現場時，則應由劉黃炷負安全監工
之責。由劉黃炷於警詢及偵查中之供述、證人鄭福來於偵查中之
證言，可以證明案發當日係由上訴人指示劉黃炷向楊灥崴轉達施
工之內容，平日上訴人未至工地時，工地大小事務均由劉黃炷負
責處理，劉黃炷於受上訴人交代如何施工之後，本應就工地之安
全負安全監督之責。依上訴人於案發日上午八時三十六分四十二
秒至八時三十九分十一秒間，與劉黃炷之行動電話通話明細表，
可證明兩人對談時間長達二分二十九秒，對於工地現場之安全事
宜，業已囑由劉黃炷負責，故上訴人對學生陳昱全在剷土機之後
方遊戲，致遭楊灥崴駕駛之剷土機於施工時輾傷致死一事，難謂
有何過失。劉黃炷於原審調查時對上訴人於上開電話中交代要做
填土工作一節，並不否認，且於第一審審理時證稱：「我是豪族
營造承包信義國小之現場監工」、「平常是我最大，若蔡在場，
是他負責，若他不在，會交代我做什麼事」等語，劉黃炷在建設
公司之經驗長達十二年，故以劉黃炷之經驗本不待上訴人每天細
心叮嚀應注意安全事項，故本件應由劉黃炷負過失之責。上述有
利上訴人之證據，原判決未予審酌、說明，有判決不備理由之違
法等語。
惟查證據之取捨、證據證明力之判斷以及事實有無之認定，屬事
實審法院之職權，苟其取捨、判斷與認定，並不違背經驗法則及
論理法則，即不能任意指為違背法令，而執為適法之第三審上訴
理由。本件原審認定上訴人有原判決所載之業務上過失致人於死
犯行，係以上訴人對於其係台灣豪族營造股份有限公司經理，為
該公司承包台北市立信義國小校園綠化整地工程工地之負責人，
劉黃炷為工地現場監工，受上訴人之指揮監督，楊灥崴係鏟土機
之駕駛，於案發時地，楊灥崴受僱從事校園操場之整地工程時，
上訴人未至工地現場，劉黃炷雖在工地現場，但並未注意採取任
何安全防護措施，楊灥崴亦疏未注意施工週遭狀況，致鏟土機後
退時撞及在鏟土機後面觀看鏟土機施工情形之一年級學生陳昱全
，陳昱全倒地被鏟土機左後輪壓及胸腹部，經送醫急救不治死亡
之事實，已坦承不諱。被害人被鏟土機撞、壓致受傷，經送醫急
救不治死亡之事實，並經陳昱全之父母乙○○、葉葉鶴及證人劉
黃炷、信義國小總務主任鄭福來、陳昱全之級任老師張瑞珊、陳
昱全之同班同學王泓文及洪全憶以及鏟土機駕駛楊灥崴證述屬實
，且有現場照片及檢察官履勘現場筆錄附卷可稽。而被害人確係
因胸腹部遭重物壓迫，造成血胸致死，亦經檢察官督同法醫師相
驗屬實，製有勘驗筆錄、相驗屍體證明書、驗斷書附相驗卷可憑
。上訴人雖否認有業務過失致人於死之犯行，辯稱：現場工地設
有監工劉黃炷，安全措施應由劉黃炷負責，案發當天伊不在工地
，已囑劉黃炷應注意施工安全等語。但上訴人既為工地負責人，
對工地與工程有關之一切事務自應負責，尤其對工地安全之防護
，更有注意之義務。況劉黃炷之監工工作，仍需受上訴人之指揮
監督，亦為上訴人及劉黃炷供承之事實。上訴人雖稱案發當日上
午有打電話告知劉黃炷當日早上工作之內容，並囑劉黃炷應注意
施工安全等語，然劉黃炷始終否認上訴人於電話中有囑其應注意
施工安全之事，並稱：上訴人僅叫伊轉告楊灥崴要在操場為填土
整地工作，並叫伊與王志炎到學校的正門口種草皮，並無分配伊
負責鏟土機施工安全之指揮工作等語。而上訴人所辯已囑劉黃炷
應如何施工以策安全云云，並無證據可資證明，所辯自不可採。
又楊灥崴坐於鏟土機之駕駛座無法看到後方狀況，於施工時，自
應有他人在場監看或指揮，始能進行施工以策安全，防止有學童
在工地附近玩耍被鏟土機撞及，此為上訴人、劉黃炷及楊灥崴應
注意且能注意之情事，乃上訴人等人均疏未注意以致肇事，自均
有過失，且上訴人等人之過失行為與被害人之死亡間有相當因果
關係等證據資料，予以綜合判斷，認上訴人犯行足堪認定。又以
核上訴人所為，係犯刑法第二百七十六條第二項之業務過失致人
於死罪，並於法定刑內量處其刑，已詳其所憑證據及認定之理
由。且指駁、說明上訴人否認犯罪，所辯為不足採信之理由，所
為論斷均有卷存證據資料可資覆按。上訴意旨雖指摘原判決違背
法令，惟查原判決理由欄二所載上訴人坦承不諱之事實，並不包
括其有業務過失之事實，上訴意旨謂該理由之說明與上訴人否認
有過失情節之辯解證據資料不符，有證據上理由矛盾之違法云云
，尚有誤會。原判決理由欄二、三已說明認定上訴人有業務過失
致人於死犯行所憑之證據與理由，與事實欄所載上訴人亦有過失
致人於死犯行之記載並無不符。上訴意旨謂原判決理由欄僅認劉
黃炷有過失，與事實欄認定上訴人與有過失不相符合云云，指摘
有理由矛盾之違法，並非依據卷內資料執為指摘之合法上訴理由
。台北市信義國小於案發前拆除圍牆，與本案之是否發生並無關
聯，故原判決就此並不須說明拆除圍牆不能為有利上訴人之認定
之理由。劉黃炷於第一審固稱平常在工地，伊最大，若上訴人在
場，是上訴人負責，上訴人若不在工地，會交代伊做什麼事等語
，但案發當日上訴人既未指示劉黃炷應於楊灥崴施工時在旁監看
、指揮，以防止撞及無知之學童，而又指示劉黃炷至學校正門口
種草皮、澆水等情，已據劉黃炷供明在卷。且上訴人於民國八十
九年一月七日檢察官履勘現場時亦供稱：平日由伊看顧現場，案
發日無人看顧施工現場，當日未通知劉黃炷應注意安全問題等語
；上訴人於八十九年一月七日及同年二月十五日偵查中復供稱：
現場人員（指劉黃炷等人）沒有跟楊灥崴在同一區工作，當天未
特別交代劉黃炷處理安全維護工作等語，核與劉黃炷所證案發當
日上訴人僅指示劉黃炷至校門口種草皮、澆水等情相符，則原判
決認上訴人有過失，並無不合，尚難以劉黃炷曾稱在工地，伊最
大等語，認上訴人不負維護工地安全之責。上訴意旨就原審依憑
證據所為認事、採證職權之合法行使及原判決已論列、說明之事
項，依憑己見，任意指摘有理由不備之違法，並重為事實之爭執
，否認有過失情節，核與得為第三審上訴理由之違法情形不相適
合。衡以前開說明，本件上訴為違背法律上之程式，應予駁回。
據上論結，應依刑事訴訟法第三百九十五條前段，判決如主文。
中    華    民    國  九十五  年    五    月    四    日
                      最高法院刑事第九庭
                          審判長法官  陳  正  庸
                                法官  賴  忠  星
                                法官  王  居  財
                                法官  林  開  任
                                法官  林  立  華
      本件正本證明與原本無異
                                      書  記  官
中    華    民    國  九十五  年    五    月    十    日
                                                  Ａ


司法院資訊處製作；財團法人民間司法改革基金會備份。
